臺灣臺北地方法院刑事判決　　　　　　　　　　　　　　九十三年度自字第九０號
　　自　訴　人　乙○○
　　代　理　人　蘇家宏律師
　　被　　　告　延平影業有限公司
　　法定代理人　甲○○
　　被　　　告　甲○○
　　　　　（即葉雲樵）
　　共　　　同　劉緒倫律師
　　選任辯護人　呂昱德律師
右列被告等因違反著作權法案件，經自訴人提起自訴，本院判決如左：
    主  文
延平影業有限公司法人之代表人，因執行業務，意圖營利而以改作之方法侵害他人著
作財產權，處罰金新臺幣壹拾伍萬元。
甲○○意圖營利而以改作之方法侵害他人之著作財產權，處有期徒刑月，如易科罰
金，以佰元折算壹日。
    事  實
一、甲○○為設在臺北市○○區○○路一五九號十七樓延平影業有限公司（下稱延平
    公司）之負責人，以電影導演為業；其曾於民國八十七年六月九日代表延平公司
    與自訴人簽訂「合約書」，約定由延平公司以新臺幣（下同）二十五萬元之代價
    購買乙○○所撰「重回鬼戰場」劇本之電影電視版權，訂金五萬元先付，餘款待
    延平公司申請二年度電影輔導金核准通過後再支付，若輔導金未獲核准，著作財
    產權則歸還乙○○所有；嗣因延平公司申請電影輔導金未獲核准，依約上開劇本
    之著作財產權仍回歸乙○○。詎甲○○明知「重回鬼戰場」劇本由乙○○享有著
    作財產權，為受我國著作權法保護之著作，非經著作權人同意或授權，不得擅自
    改作，竟意圖營利，未得乙○○之同意或授權，竟以「葉雲樵」之筆名自為編劇
    ，於九十二年八、九月間，改作「重回鬼戰場」劇本之劇情而拍攝、製作「搞鬼
    」電影，以此方式侵害乙○○之著作財產權。嗣「搞鬼」電影於九十二年十一月
    上映後，乙○○始悉上情。
二、案經乙○○委任蘇家宏律師提出自訴。
    理  由
一、訊據被告甲○○固坦承伊為被告延平公司之負責人，「搞鬼」電影係由被告延平
    公司出品、由伊導演，至編劇「葉雲樵」則為伊之化名，實際劇情亦由伊所編撰
    等情，惟矢口否認有自訴人所指之違反著作權法犯行，辯稱：「重回鬼戰場」劇
    本是一個徹底的鬼故事，「搞鬼」電影則是描述一宗精神病患謀殺案，鬼魅部分
    只是虛擬出來的煙幕彈而已，故二者劇情並不相同；即便「基地測驗」、「阿兵
    哥站衛兵打瞌睡」、「出現小狗、蒼蠅」等處有所相似，亦屬軍教片中常見之劇
    情內容，不得以此認為「搞鬼」電影抄襲「重回鬼戰場」劇本云云。經查：
（一）所謂著作「抄襲」，其侵害著作權人之權利主要以重製權、改作權為核心，而
      自訴人如欲控訴被告抄襲其著作，首須舉證其著作符合著作權法之保護要件，
      以及被告有為有形的或無形的重製行為；對於後者如無直接證據，自訴人應舉
      證證明被告有接觸（access）其著作，及被告著作之表達實質類似（substan-
      tial similarity）於自訴人著作之表達。所謂「實質類似」，指被告著作引
      用自訴人著作中實質且重要之表達部分，且須綜合「質」與「量」兩方面之考
      量；而「實質類似」之判斷，與自訴人著作性質相關，如自訴人主張被抄襲之
      著作內容，係取自公共領域（public domain）較多之事實型著作（factual
      work），由於其具有不容杜撰、自由發揮空間及表達方式受限、資訊來源多有
      重疊等特點，故在著作抄襲之「實質類似」構成要件上，應採取較嚴格之標準
      ，反之，若係虛構性、科幻性作品（fictional work）或詩文等創作性較高之
      著作，則關於實質近似之要求標準較低。
（二）次按，著作抄襲行為之態樣可分為「字面相似」及「模式相似」二種；所謂「
      字面相似」，係指二著作在文字引用之量或質方面達於實質類似之程度；而所
      謂「模式相似」，則常見於戲劇類及電影的著作類型，亦即當劇本或小說情節
      之「重要事件次序」（the essential sequence）及「角色互動發展」（cha-
      racter interplay）等方面之量或質達於實質類似之程度時，縱使人物對白有
      所不同，然由於其欲表現之情節實甚類似，原則上亦認為構成著作之抄襲。惟
      須注意者，在處理某一戲劇、小說主題時，某些事件、角色、佈局、佈景等常
      因易於聯想、太過普遍而成為處理特定主題不可或缺之基本要素，故此時縱二
      著作之該等事件、角色、佈局、佈景有相似之處，亦不能執以認定抄襲之情事
      ，此即所謂「必要場景原則」（scenes a faire）。
（三）以下根據前述標準檢驗「搞鬼」電影是否抄襲「重回鬼戰場」劇本：
  １、著作權法所保障之著作，係指屬於文學、科學、藝術或其他學術範圍之創作，
      著作權法第三條第一項第一款定有明文；故除屬於著作權法第九條所列之著作
      外，凡具有原創性，能具體以文字、語言、形像或其他媒介物加以表現而屬於
      文學、科學、藝術或其他學術範圍之創作，均係受著作權法所保護之著作。而
      所謂「原創性」，廣義解釋包括「原始性」及「創作性」，「原始性」係指著
      作人原始獨立完成之創作，而非抄襲或剽竊而來，而「創作性」，並不必達於
      前無古人之地步，僅依社會通念，該著作與前已存在之作品有可資區別的變化
      （distingquishable variation），足以表現著作人之個性為已足。查「重回
      鬼戰場」劇本係自訴人撰寫而成，有自訴人提出之劇本為證，且無證據顯示該
      劇本乃抄襲自其他著作，或僅由顯而易見、一般的表達型式所構成，從而，應
      認上開劇本為得受著作權法保護之著作。又自訴人因創作「重回鬼戰場」劇本
      而取得著作權後，雖曾與被告延平公司締約將該劇本之著作財產權出售，但嗣
      因被告延平公司未獲電影輔導金之申請核准，其著作財產權仍依約回歸自訴人
      所有等情，有自訴人提出之合約書可證，復為被告所是認，是自訴人確擁有「
      重回鬼戰場」劇本之著作權無訛。
  ２、次查，被告甲○○自承自訴人於八十七年六月間與被告延平公司締結前述合約
      之際，曾將「重回鬼戰場」劇本交付予伊觀覽等語，是被告確有「接觸」該劇
      本之事實，已堪認定。
  ３、自訴人主張「搞鬼」電影有如附件所示與「重回鬼戰場」劇本相似之處，經查
      ：
    (1)如附件編號五（「搞鬼」電影中「排長磨刀飲血」部分）、六、七、八、九、
      十、十三、十四（「搞鬼」電影中「排長後背長瘡」部分）、十六、十七所示
      等處，本院經核縱或部分有構想相似之處（如「部隊的狗被殺」），但兩者之
      表達並不相似（如一為狗被殺來吃，一為士兵基於報復心理殺狗），而構想並
      不在著作權法之保護範圍內。
    (2)至如附件編號二、三、四、五、十二、十四所示「阿兵哥說鬼故事」、「部隊
      有養狗」、「部隊測驗，結果成績不佳，長官發怒，全體禁假並加強磨練」、
      「站哨衛兵打瞌睡」、「士兵抱怨不放假」等處，則為當以「軍隊服役」為主
      題編撰戲劇時易於聯想而常予描述之情節，應認有「必要場景原則」之適用。
    (3)惟經排除上開表達不相似或相似但屬「必要場景」之處後，「搞鬼」電影仍有
      如下列所示和「重回鬼戰場」劇本相似之處：
      故事背景皆為部隊移防至一鬼影幢幢之新營區，該處曾為日據時代臺灣戰俘
      　集中營；旋即發生一些鬼魅、怪異之情形，其中均發生「部隊長官辦公室傳
        出日本歌曲」之靈異現象。
　　　部隊官兵之前世均分別為日本官兵及臺灣戰俘，其中正方主角（「重回鬼戰
  　　　場」劇本中為排長，「搞鬼」電影中為阿祥）之前世均為臺灣戰俘，反方主
　　　　角（「重回鬼戰場」劇本中為連長，「搞鬼」電影中為排長）之前世均為日
　　　  本軍官；今世原班人馬又重聚在這曾為臺灣戰俘集中營之新營區。
　　　營區中之靈異現象與一事件有關：日本軍官野川俊彥於日據時代奉命來臺執
　　　　行護國任務，當日本本土受聯軍強烈攻擊或太平洋戰事危急之時，即執行臺
　　　  灣全島的毀滅計劃。
      某人（「重回鬼戰場」劇本中為阿彬，「搞鬼」電影中則為老人）因而表示
      　：他們的魂魄都沒有離開這裡，你們通通會死。
　　　正方主角最後終於發現事情真相，並與反方主角發生打鬥。
      上開～五點，經核並非處理「軍隊鬼片」此一主題之戲劇所不可或缺、過
      度普遍之基本要素，尤其被告甲○○自承第點並非擷自史實而為虛構題材，
      自更無與「重回鬼戰場」劇本完全相同之理。至「搞鬼」電影中上述「鬼魅」
      及「前世今生」之情節，雖實則係為掩飾精神病患所犯下之謀殺案而予虛擬，
      不若在「重回鬼戰場」劇本中係屬真實之情節，但此並不影響兩者在上揭關於
      「鬼魅」、「前世今生」等情節中舖陳、佈局及結構之相似性，是被告以此辯
      稱兩者並不相似云云，尚不足採。
    (4)接下來須審酌者，乃前揭～點相似之處，在量或質方面是否已達於「實質
      類似」？經核上開五點在「重回鬼戰場」劇本中所佔之「量」雖未逾半，但上
      開五點，實為該劇本之整個劇情結構精髓，此觀諸其劇本內容及「故事大綱」
      部分即明，是應認「搞鬼」電影已引用「重回鬼戰場」劇本實質且重要之表達
      部分，而達於「實質類似」之程度。
  ４、被告甲○○雖稱：「搞鬼」電影劇情全部都是自己創作出來的，並未抄襲「重
      回鬼戰場」劇本云云，惟按當「接觸」及「實質類似」之要件被證明後，被告
      應就其所提出之「獨立創作」抗辯積極舉證；查被告就其上開抗辯並未提出任
      何證據以實其說，揆諸上開說明，自難遽以採信。
  ５、又「搞鬼」電影雖有前述五點與「重回鬼戰場」劇本實質類似之處，然前已有
      論，「搞鬼」電影將「重回鬼戰場」劇本中關於「鬼魅」及「前世今生」之真
      實情節轉化為掩飾精神病患所犯謀殺案之虛擬情節，就此「搞鬼」電影固亦有
      其「原創性」存在而屬另一獨立之著作，惟被告創作此衍生著作時並未經自訴
      人之同意，從而，被告甲○○係以「改作」之方式侵害自訴人之著作權，應予
      敘明。
（四）綜上所述，本件事證明確，被告犯行洵堪認定，應依法論科。
二、核被告甲○○所為，係犯著作權法第九十二條第一項之意圖營利而以改作之方法
    侵害他人著作財產權罪。被告甲○○被告延平公司之負責人，其因執行業務，犯
    前揭之罪，被告延平公司依著作法第一百零一條第一項規定，亦應科處同法第九
    十一條第一項之罰金刑。爰審酌被告等未有前科，此有臺灣高等法院被告全國前
    案紀錄表在卷可按，惟犯後未坦承犯行，所為剽竊他人智慧結晶、漠視他人著作
    權，暨其犯罪動機、目的、手段、所生危害等一切情狀，分別量處如主文所示之
    刑，被告甲○○部分並諭知易科罰金之折算標準。
三、被告甲○○侵害自訴人著作權之行為態樣為改作，已如前述，是自訴人指其侵害
    著作權行為態樣另構成編輯、公開上映、重製，而認同時觸犯著作權法第九十一
    條第一項（本院九十三年五月三日準備程序筆錄參照），尚有未洽，原應就此部
    分為無罪之諭知，惟自訴意旨認此部分與前開有罪部分有裁判上一罪之關係，爰
    不另為無罪之諭知，併此敘明。
據上論斷，應依刑事訴訟法第三百四十三條、第二百九十九條第一項前段，著作權法
第九十二條第一項、第一百零一條第一項，刑法第十一條前段、第四十一條第一項前
段，罰金罰鍰提高標準條例第二條，判決如主文。
中　　　華　　　民　　　國　　九十三　　年　　　九　　　月　　　十　　　日
                                      臺灣臺北地方法院刑事智慧財產法庭
                                          審判長法  官　劉 慧 芬
                                          　　　法　官　蔡 如 琪
                                          　　　法　官　歐陽漢菁
右正本證明與原本無異。
如不服本判決，應於判決送達後十日內，向本院提出上訴狀。
                                                書記官  沈 芳 君
中　　　華　　　民　　　國　　九十三　　年　　　九　　　月　　 十三 　　日
附錄本案論罪科刑法條全文
著作權法第九十二條第一項
意圖營利而以公開口述、公開播送、公開上映、公開演出、公開傳輸、公開展示、改
作、編輯或出租之方法侵害他人著作財產權者，處三年以下有期徒刑、拘役，或併科
新臺幣七十五萬元以下罰金。
著作權法第一百零一條第一項
法人之代表人、法人或自然人之代理人、受雇人或其他從業人員，因執行業務，犯第
九十一條至第九十六條之一之罪者，除依各該條規定處罰其行為人外，對該法人或自
然人亦科各該條之罰金。
